臺灣桃園地方法院刑事判決　　　　　　　　　　　　九十三年度易字第一一八九號
　　聲　請　人　臺灣桃園地方法院檢察署檢察官
　　被　　　告　甲○○　男　五.
右被告因妨害名譽案件，經檢察官聲請簡易判決處刑（九十三年度偵字第四五八號、
第五六七九號），本院認不得以簡易判決處刑（九十三年度桃簡字第一一六七號），
改依通常程序審理，並判決如左：
    主  文
甲○○無罪。
    理  由
一、聲請簡易判決處刑意旨略以：被告甲○○與告訴人乙○○早年因債務關係，即對
    告訴人乙○○心生嫌隙，被告甲○○明知告訴人乙○○對其已無債務存在，竟仍
    基於妨害信用之概括犯意，於民國九十二年初、年中及九十三年二月三日下午十
    五時四十四分許，連續在桃園縣大溪鎮○○○街之市場及臺灣桃園地方法院第五
    法庭等公眾得出入場所，對不特定之多數人稱「乙○○欠錢不還」，以此不實流
    言散布於眾，損害告訴人乙○○之信用，因認被告甲○○涉犯刑法第三百十三條
　　之妨害信用罪嫌云云。
二、按犯罪事實應依證據認定之，無證據不得推定其犯罪事實，又不能證明被告犯罪
    者，應諭知無罪之判決，刑事訴訟法第一百五十四條第二項、第三百零一條第一
    項分別定有明文。次按事實之認定，應憑證據，如未能發現相當證據，或證據不
    足以證明，自不能以推測或擬制之方法，為裁判基礎，最高法院四十年度臺上字
    第八六號判例參照可資參照。又認定犯罪事實，所憑之證據，雖不以直接證據為
    限，間接證據亦包括在內，然無論直接或間接證據，其為訴訟上之證明，須於通
    常一般之人均不致於有所懷疑，而得確信其為真實之程度者，始得據之為有罪之
    認定，倘其證明尚未達到此一程度，雖有合理性懷疑之存在時，尚無從為有罪之
    認定，且認定不利於被告之事實，須依積極證據，苟積極證據不足為不利於被告
    事實之認定時，即應為有利於被告之認定，更不必有何有利之證據，最高法院七
    十六年度臺上字第四九八六號判例、三十年度上字第八一六號判例亦著有明揭。
    再刑法第三百十條第一項之誹謗罪係以意圖散佈於眾，而指摘或傳述足以毀損他
    人名譽之事為成立要件，此觀諸該法條之規定自明，是行為人必須基於散佈於眾
    之意圖且有誹謗之故意，始足當之，如僅告知特定人或向特定機關陳述，即與犯
    罪構成要件不符（參見最高法院七十五年度臺非字第一七五號及八十三年度臺非
    字第三Ｏ六號判決自明）；而刑法第三百十三條之妨害信用罪，則係以行為人散
    布流言或以詐術（即以不正之方法欺騙他人）損害他人之信用為其構成要件，其
    中誹謗罪中所稱「散布於眾」，係指散播傳布於不特定人或多數人，使大眾得以
    知悉其內容而言，另妨害信用罪構成要件所稱「散布流言」即將無稽之言，廣為
    散布於眾，俾眾週知之意，是刑法上開誹謗罪及妨害信用罪，均係以行為人向不
    特定人或多數人散布指摘足以毀損他人名譽之事，或將無稽之言散布於眾損害他
    人之信用，始克相當。
三、本件聲請人認被告甲○○涉有上開妨害信用之犯行，無非以告訴人乙○○之指訴
    及證人任世華（詳九十三年度偵字第四五八號卷九十三年二月十一日偵訊筆錄，
    聲請簡易判決處刑書及偵查卷均誤繕為任仕華）之證言及本院九十二年度簡上字
    第四三四號案九十三年二月三日審判筆錄影本為其依據，另公訴人則以證人即告
    訴人乙○○之弟弟魏肇昌於本院訊問時（詳本院九十三年十一月十五日訊問筆錄
    ）之證詞等資為論據；惟訊據被告甲○○固不否認曾於九十三年二月日下午十五
    時四十四分許，至本院為被告甲○○具狀告訴告訴人乙○○妨害名譽案件，在本
    院第五法庭進行審理庭訊之事實，惟堅決否認有何右揭犯行，辯稱：我雖然在三
    元市場販賣豬肉，但我並沒有在九十二年年初、年中，連續在三元市場講乙○○
    欠錢不還，乙○○在偵查中所舉之證人仕世華竟將市場的地點都講錯，如依任世
    華所言其係在大溪鎮○○○街的市場聽到我講乙○○欠錢不還，但我是在大溪鎮
    ○○○街十三號前擺設豬肉攤位，何以任世華隔街還能聽見我所言內容，至於九
    十三年二月三日那天是我到第五法庭就乙○○被訴妨害名譽案件，因我不服判決
    請求檢察官提起上訴，而在當日進行簡上案件之審理，當時我並不是說「乙○○
    欠錢不還」，而是於審判長問我為何請求檢察官提起上訴，是否認為量刑過輕時
    ，我向她表示因為乙○○都沒有來跟我道歉，沒有悔意，我要他賠償我，他還欠
    別人很多錢，我並沒有說乙○○欠我的錢不還，自無聲請簡易判決處刑書中所載
    之「明知乙○○對我已無債務存在」而基於妨害信用之犯意為上開犯行，況我向
    審判長說「他還欠別人很多錢」是因為乙○○的哥哥魏肇炳與他住於同址，他哥
    哥魏肇炳說經常有人去討債，且我的鄰居也這樣說，而李細字、劉建祥都有來作
    證，他的確還有欠別人錢，而我之所以會講這些話，是為了要跟審判長陳述讓審
    判長瞭解，並不是要妨害乙○○的信用，而且這不是流言等語（詳本院九十三年
    十一月二十九日準備程序筆錄第二頁至第三頁、本院九十三年十二月六日審判筆
    錄第七頁至第九頁）。
四、經查：
（一）被告甲○○有無於九十二年初、年中，連續在桃園縣大溪鎮○○○街之市場對
      不特定之多數人稱「乙○○欠錢不還」部分：
　１、證人任世華固於偵查中向檢察官陳稱於九十二年年初及年中共二次，在大溪鎮
  　　○○○街的市場，聽聞被告甲○○在攤位上稱「乙○○欠錢不還」等情，此有
    　證人任世華偵訊筆錄在卷可稽（詳九十三年度偵字第四五八號卷九十三年二月
      十一日偵訊筆錄第二頁至第三頁稱：「（問：你有聽到甲○○有說過乙○○的
      事情？）有，我有聽到甲○○說乙○○欠錢不還。（問：在何時何地？共幾次
      ？）在年初及年中共二次，在大溪鎮○○○街的市場。」等語），惟證人任世
      華於本院訊問時則改稱係在九十一年到九十二年的四、五月間，市場係在員樹
      林那邊，是在三元二街，詳細地點不知道，其於偵查中所述之時間有誤，事後
      想起來應係九十一年到九十二年之四、五月間之事實，此有本院九十三年十一
      月一日訊問筆錄在卷可佐（詳本院九十三年度桃簡字第一一六七號卷第一０七
      頁至第一０九頁稱：「（問：你是否認識告訴人及被告？）被告我不認識，告
      訴人跟我是朋友關係。（問：既然不認識被告，為什麼你跟檢察官說曾經聽到
      被告說告訴人的事情？）因為被告在市場賣豬肉，早上去買菜的時候，經過聽
      到的。（問：你說的市場在那裡？）就在我們員樹林那邊，詳細地址我不知道
      。（問：你聽被告怎麼說告訴人的？）我聽到的時候，已經有很多人在了，那
      我是聽到他說乙○○欠被告的錢沒有還。（問：你是聽到幾次？時間為何？）
      九十一年到九十二年的四、五月，日期我不太清楚，我聽到兩次。（問：為何
      跟檢察官說你是九十二年年初跟年中聽過，總共兩次．提示九十三偵字第四五
      八號二月十一日之庭訊？）因為後來我想起來。（問：如果依照你所言，九十
　　　一年到九十二年的四、五月，那離檢察官傳訊你九十三年二月十一日，已經隔
    　了很長的時間，為何你還可以記住他講的這句話？）因為他講的是我朋友的名
      字，所以我有去稍微注意一下。（問：你說你的職業是工人，告訴人是不是曾
      經有請你在他那邊工作？）是的，不過是很久以前，大概八十八年四月份左右
      。（問：你說員樹林只有壹個市場，那這個市○○○○○街？）是在三元二街
      ，詳細地址我不知道。」等語），準此，證人任世華於偵查中所述被告甲○○
      係於九十二年年初、年中，在桃園縣大溪鎮○○○街之市場稱「乙○○欠錢不
      還」，然於本院則稱被告甲○○係於九十一年到九十二年四、五月，在桃園縣
      大溪鎮○○○街之市場稱「乙○○欠錢不還」，非惟時間、地點互有出入，顯
      互相矛盾而有瑕疵，如以證人任世華所言其於本院證述之犯罪時間即九十一年
      到九十二年四、五月間，被告甲○○有為前述「乙○○欠錢不還」之言，何以
      證人任世華自承與被告甲○○並不認識，卻於九十三年二月十一日檢察官偵訊
      時還能記得被告甲○○於攤位上所言之內容，殊違常情，另觀諸被告甲○○係
      於桃園縣大溪鎮○○○街十三號前販賣豬肉，此有瑞源里長江衍彬九十三年八
      月十日證明、三元里長黃明義九十三年八月十一日證明（詳九十三年度偵字第
      四五八號卷第十八頁後至第十九頁），如證人任世華確係在市場上聽聞被告甲
      ○○稱「乙○○欠錢不還」，何以向檢察官表示係在桃園縣大溪鎮○○○街之
      市場聽聞被告甲○○稱「乙○○欠錢不還」，綜上，自無從執前開證人任世華
      顯有可疑之證詞作為認定被告甲○○論罪之依據。
　２、告訴人乙○○於本院調查時另舉其弟弟魏肇昌到庭為證，魏肇昌雖於本院證稱
  　　曾於九十一年十月上午八點，在員樹林的三元不知道幾街之市場及九十二年三
    　月份時，聽聞被告甲○○稱「乙○○欠錢不還」等情，此有本院九十三年十一
      月十五日訊問筆錄在卷可佐（詳本院九十三年度桃簡字第一一六七號卷第一一
      七頁至第一一八頁），然告訴人乙○○於本院庭訊時業表明之所以知悉證人任
      世華曾聽聞被告甲○○在市場說「乙○○欠錢不還」乙事，係其在朋友間努力
      打聽始行得知而向檢察官陳報之事實，亦有本院九十三年十一月一日訊問筆錄
      在卷可佐（詳本院九十三年度桃簡字第一一六七號卷第五頁稱：「（問：為何
      知道證人任世華曾經聽過被告說你欠錢不還的事情？）因為我打聽到的，我在
      朋友之間打聽的，詳細日期我不記得。」等語），復有告訴人乙○○九十二年
      八月二十五日偵查陳報狀在卷可佐（詳九十三年度他字第一三二四號卷第十一
      頁至第十二頁），參以證人魏肇昌係告訴人乙○○之至親弟弟，二人復
      同址，此據證人魏肇昌證述在卷（詳本院九十三年十一月十五日訊問筆錄第三
      頁稱：「（問：你本身是住在那裡？）瑞源理番子寮十五號，跟告訴人的
      地在一起。」等語），並據本院當庭核閱二人
      已知悉被告甲○○在市場對不特定多數人稱「乙○○欠錢不還」乙節為真，何
      以告訴人乙○○迄九十三年十一月一日始行向本院陳報其弟弟魏肇昌亦有聽聞
      前開言詞？況觀諸告訴人乙○○於證人魏肇昌證述完畢後，復向本院表示因為
      被告甲○○聲請傳訊其哥哥魏肇炳為證，其才想到這一招，可以請弟弟魏肇昌
      作證，因哥哥魏肇炳可以為外人作證，其也可以請求弟弟魏肇昌為其作證等語
      （詳本院九十三年度桃簡字第一一六七號卷第一一九頁本院九十三年十一月十
      五日訊問筆錄稱：「（問：告訴人對此有何意見？）上次被告請求傳訊我哥哥
      魏肇炳作證，我才想到我另外有壹個證人魏肇昌，我才想到這一招，因為我哥
      哥可以為外人作證，我也可以請求我弟弟來為我作證。」等語），益徵證人魏
      肇昌所述係故為附合告訴人乙○○告訴內容之虛偽證述，其證詞顯不足執為認
      定被告甲○○犯罪之憑據。
　　綜上所述，聲請人及公訴人所舉證據方法，不足以認定被告甲○○確有於九十二
  　年初、年中，連續在桃園縣大溪鎮○○○街之市場對不特定之多數人稱「乙○○
　　欠錢不還」，其該部分聲請簡易判決處刑書所載之犯罪事實存有合理之可疑，此
  　外無其他積極證據，足以認為被告甲○○有為該部分之妨害信用犯行，該部分被
    告甲○○之犯罪嫌疑顯有未足。
（二）被告甲○○有無於九十三年二月三日下午十五時四十四分，在本院第五法庭等
      公眾得出入場所，稱「乙○○欠錢不還」部分：
　１、告訴人乙○○因不滿被告甲○○於九十二年五月三十日下午十六時十分許，為
  　　本院九十年度訴字第二０二三號民事案件在民事庭出庭作證，竟當眾指稱被告
    　甲○○將其太太賣給告訴人乙○○，被告甲○○乃對告訴人乙○○提出妨害名
      譽告訴後，經臺灣桃園地方法院檢察署檢察官聲請簡易判決處刑，並經本院桃
      園簡易庭判決後，因被告甲○○認量刑過輕請求檢察官提起上訴，並由本院分
      九十二年度簡上字第四三四案件審理之事實，此有告訴人乙○○臺灣桃園地方
      法院檢察署檢察官九十二年度偵字第九九一０號妨害名譽案件聲請簡易判決處
      刑書（詳九十二年度他字第一三二四號卷第十四頁）、本院九十年度訴字第二
      ０二三號民事判決（詳九十二年度他字第一三二四號卷第十五頁至第二四頁）
      、臺灣桃園地方法院檢察署檢察官上訴書（詳九十三年度偵字第四五八號卷，
　　　載檢察官循被告甲○○請求認量刑過輕而提起上訴）、本院桃園簡易庭九十二
  　　年度桃簡字第一一一四刑事簡易判決（詳九十三年度偵字第四五八號卷，九十
    　二年八月四日判處告訴人乙○○公然侮辱，處拘役二十日，得易科罰金）、本
      院九十二年度簡上字第四三四號刑事判決（詳九十三年度偵字第五六七九號卷
      ）、被告甲○○告訴告訴人乙○○妨害名譽案附帶民事訴訟之本院桃園簡易庭
      九十三年度桃簡字第三九六號民事判決（詳本院九十三年度桃簡字第一一六七
      號卷第九七頁至第一００頁）等在卷可稽。
　２、被告甲○○於九十三年二月三日下午十五時四十四分，為前開九十二年度簡上
  　　字第四三四號案件進行辯論之審理庭應訊時，係於審判長問被告甲○○為何請
    　求檢察官提起上訴，是否認為量刑過輕時，被告甲○○向審判長表示因為告訴
      人乙○○都沒有來道歉，沒有悔意，要求他賠償我，他還欠別人很多錢，並非
      向審判長表示「乙○○欠伊錢不還」之事實，除據被告甲○○供明在卷外，並
      有本院九十二年度簡上字第四三四號案九十三年二月三日審判筆錄影本在卷可
      稽（詳九十三年度偵字第五六七九號卷，載「（審判長問：你認為量刑過輕？
      ）是的，他都沒有來跟我道歉，他還告我，他沒有悔意，我要他賠償我，他還
　　　欠別人很多錢。」等語），準此，被告甲○○並非在本院第五法庭向審判長表
  　　示「乙○○欠伊錢不還」，自無聲請人聲請簡易判決處刑書內所載之「甲○○
    　明知乙○○對其已無債務存在，竟仍基於妨害信用之概括犯意」可言；再者，
    　被告甲○○雖於本院公開法庭向審判長表示「他還欠很多人錢」，惟其目的顯
      係在審判長就量刑部分請其表示意見時所為陳述，則其前開言詞是否有廣為散
      布於眾，俾眾週知之意，已非無疑。
　３、又依前揭判解所示，妨害信用罪，則係以行為人散布流言亦即將無稽之言廣為
  　　散布於眾為其構成要件。查被告甲○○係由告訴人乙○○之哥哥魏肇炳及證人
    　李細字、劉建祥處得知告訴人乙○○欠人很多錢，而告訴人乙○○確實欠很多
      人錢等情，分據證人魏肇炳（詳本院九十三年度桃簡字第一一六七號卷第六十
      頁至第六二頁本院九十三年九月二十日訊問筆錄稱：「（問：他（指告訴人乙
      ○○）之前是做什麼工作？）承攬工程。（問：他有欠人家錢嗎？）有，經常
      有人來討債。（問：那是多久以前的事情？）有很多年了。（問：他有還錢嗎
      ？）這我不知道。（問：是同一個人來討債還是有很多不同的人來討債？）常
      常有人來討債。（問：就你所知，有多少人來討債？）我不知道，我常看到有
      人來討債，過年時節比較多人來討債。．．．（問：被告有經常到你家嗎？）
      有，他是來抓豬的。（問：被告曾說在你住的地方看到有人向告訴人要債，有
  　　無此事？）有。（問：你認識一位叫劉建祥的人嗎？）認識。（問：劉建祥說
    　他在七十五、六年曾到你那裡向你弟弟要債，有無此事？）有。」等語）、李
      細字（詳本院九十三年度桃簡字第一一六七號卷第四十頁至第四二頁本院九十
      三年九月十三日訊問筆錄稱：「（問：你認不認識乙○○？）我認識。（問：
      他有沒有欠你錢？）我們兩個人是股東，我標到壹個作排水溝的工程，然後我
      給了他三萬多元的工錢請他作，但是他錢拿了之後就沒有做了。（問：這是什
      麼時候的事情？）民國七十三年。（問：你有沒有跟他要這筆錢回來？）他不
      還我，我跟他要錢，他就打我。（問：當時他是在做什麼工作？）因為我們是
      股東。（問：他把錢拿走之後，有沒有開借據或收據給你？）沒有。（問：你
      是一次給他三萬多元嗎？）是的。（問：在什麼地方拿給他的？）回家裡拿的
      。」等語）、劉建祥（詳本院九十三年度桃簡字第一一六七號卷第四四頁至第
      四五頁本院九十三年九月十三日訊問筆錄稱：「（問：認不認識告訴人？）我
      認識。（問：乙○○有沒有欠你錢？）他欠我兩萬元。（問：是什麼時候的事
      情？）大概是七十五、六年。（問：為什麼他會欠你錢？）他是欠我工資，是
      土木工程作水溝的工資，是他叫我做的。（問：你有沒有到法院告他？）沒有
      ，我去了他的營造公司兩三趟都沒有找到他的人，之後過了好幾年，他都沒有
      還。（問：你有沒有證據可以提供？）本來有，但是現在證據已經遺失了。（
      問：他欠你錢的事情，為什麼甲○○會知道？）我到告訴人老家去找他的時候
      ，甲○○人在那裡。」等語）結證在卷，核與被告甲○○所辯情節相符，並有
      證人李細字九十三年八月出具證明書（詳本院九十三年度桃簡字第一一六七號
      卷第二四頁）及口述錄音帶光碟一片（詳本院九十三年度桃簡字第一一六七號
      卷）附卷可證，參以被告甲○○前於七十四年間曾以債權人身分撤銷告訴人乙
      ○○及證人魏肇炳所為之無償行為，並於七十四年十一月十一日由本院以七十
      四年度訴字第三二００號民事判決獲得勝訴（詳九十三年度偵字第四五八號卷
      ），證人魏肇炳實無必要故為有利於被告甲○○之證述，況證人魏肇炳所為前
      開證言復與證人李細字、劉建祥證述之情節相符，益徵被告甲○○所稱乙○○
      欠很多人錢乙節，應尚非無稽之流言甚明。
　　綜上所述，被告甲○○縱有於九十三年二月三日下午十五時四十四分，在本院第
  　五法庭等公眾得出入場所，稱「乙○○還欠很多人錢」，然其主觀上之目的尚非
    對之擴散傳布於大眾，客觀上「乙○○還欠很多人錢」等詞，尚非為不實之流言
    傳說，是被告甲○○之行為尚與刑法第三百十三條妨害信用罪之構成要件有間，
    自未能以本罪之責相繩。
五、此外，本件復查無其他積極證據足認被告甲○○有如聲請人及公訴人所指之犯行
    ，依首揭判解說明，自應為無罪之諭知。
據上論斷，應依刑事訴訟法第三百零一條第一項，判決如主文。
本案經檢察官李山明到庭執行職務。
中　　　華　　　民　　　國　　九十三　　年　　 十二 　　月　　 二十 　　日
                                      臺灣桃園地方法院刑事第一庭
                                      　　審判長法　官  曾淑華
                                          　　　法  官  朱美璘
                                          　　　法　官  黃梅淑
右正本證明與原本無異。
如不服本判決，應於判決送達後十日內向本院提出上訴狀（應抄附繕本），上訴於臺
灣高等法院。
                                                書記官  林怡君
中　　　華　　　民　　　國　　九十三　　年　　 十二 　　月　　 二十 　　日
